臺灣嘉義地方法院刑事裁定　　　　　　　 96年度聲判字第6號
聲　請　人　乙○○
　　　　　　甲○○
　　　　　　戊○○
　　　　　　己○○
　　　　　　丁○○
代　理　人　黃裕中律師
被　　　告　丙○○○
上列聲請人因告訴被告偽造文書案件，不服台灣高等法院台南分
院檢察署檢察長駁回再議之處分（96年度上聲議字第165號），
聲請交付審判，本院裁定如下：
  　主  文
聲請駁回。
　　理　由
一、按告訴人不服上級法院檢察署檢察長或檢察總長認再議為無
    理由而駁回之處分者，得於接受處分書後10日內委任律師提
    出理由狀，向該管第1審法院聲請交付審判。法院認為交付
    審判之聲請不合法或無理由者，應駁回之。刑事訴訟法第25
    8條之1第1項、第258條之3第2項前段，分別定有明文。
二、本件聲請人即告訴人（下稱聲請人）乙○○、甲○○、戊○○、己○○及丁○○以被告丙○○○涉犯偽造文書罪嫌，向
    台灣嘉義地方法院檢察署（下稱嘉義地檢署）提出告訴，經
    該署檢察官於民國（下同）96年1月19日，以95年度偵字第
    6827號、96年度偵字第336號為不起訴處分後，聲請人不服
    ，聲請再議亦經臺灣高等法院臺南分院檢察署檢察長於96年
    2月12日，認再議為無理由，以96年度上聲議字第165號處分
    書駁回再議在案。
三、聲請人等之原告訴意旨略以：被告丙○○○係被害人謝長林
    再婚之配偶，告訴人甲○○、乙○○、丁○○、戊○○及己○○等5人均係被害人原配所生之子女。被告丙○○○明知
    被害人於85年間起，即因病中風臥病在床，已無辨識事理、
    言語及表達能力，竟基於偽造文書之概括犯意，先於91年12
    月25日，未經被害人同意，向嘉義市東區戶政事務所申請被
    害人之印鑑證明，並盜蓋渠所保管之被害人印章於印鑑登記
    證明申請書上，使不知情之戶政事務所承辦人員將該內容不
    實之印鑑申請資料登記於職務上所掌之公文書，並據此核發
    被害人之申請印鑑證明書1紙予被告，足生損害於戶政機關
    對戶政事務管理之正確性，再於翌日將上開印鑑證明書交付
    予不知情之代書，製作土地贈與所有權移轉契約書及建築改
    良物贈與所有權移轉契約書各1份，復由被告丙○○○在該2
    紙契約書上盜蓋被害人之印章後，由代書於92年1月9日，持
    前開印鑑證明書及土地贈與所有權移轉契約書及建築改良物
    贈與所有權移轉契約書各1份等資料，至嘉義市地政事務所
    辦理移轉登記，將坐落在嘉義市○○段○○段12之3地號土地
    及其上門牌號碼為嘉義市○○路232號建物，以配偶相互贈
    與為由，申請過戶至被告名下，使不知情之地政事務所承辦
    人員，將該內容不實之土地及建物移轉所有權資料，登記在
    職務上所掌之土地登記申請書等公文書內，並據以核發所有
    權人為被告之內容不實之土地及建物謄本，足生損害於地政
    機關對地籍資料管理之正確性及全體繼承人之財產。又被告
    謝惠如於95年6月25日，被害人病危之際，教唆被告丙○○○簽立住院病人放棄治療自願書。因認被告丙○○○涉有刑
    法第217條之盜用印文罪、第216條、第210條之行使偽造私
    文書罪嫌及同法第214條之使公務員登載不實罪嫌；又與被
    告謝惠如共同涉有刑法第294條第1項後段之遺棄罪嫌等語（
    被告謝惠如部份由檢察官為不起訴處分後，未經聲請再議）
    。
四、原不起訴處分書及再議處分書係認定：本件告訴意旨認被告
    丙○○○涉有偽造文書罪嫌，無非係以被害人謝長林自85年
    間因病中風即已喪失辨識事理及依其意思對外表達能力為其
    論據。惟查，被告在申請印鑑證明時，當事人欄仍書立謝長
    林，而被告則自任受委任人，有印鑑登記證明申請書在卷可
    查，又依證人即財團法人嘉義基督教醫院新陳代謝科主治醫
    師戴在松偵查中之證述、出院病歷摘要影本及告訴人甲○○
    等人於偵查中之陳述，是認被害人在92年5月12日後，理解
    能力方出現不清楚之情，則被害人在此之前應有足夠之意識
    能力，應能了解外界對其所求而為反應，有同意被告將系爭
    房地過戶之能力；復查無其他積極證據足認被告有何偽造文
    書之犯行。至於本件承辦代書，在取得被告之印鑑證明及相
    關資料，即可辦理過戶，被告若有犯意故意，應不可能告訴
    代書之理，是有無傳訊本件承辦代書，並不影響本件之認定
    。另謝長林當時既已在院治療，復有子女即告訴人等應負養
    育之責，尚不發生不能生存之危險，況是否簽立放棄治療書
    係屬被告本於被害人配偶地位得獨立行使之權利，是被告所
    為亦與刑法第294條第1項遺棄罪之犯罪構成要件有間等語。
五、本件聲請交付審判意旨如附件。
六、(1)按犯罪事實應依證據認定之，無證據不得推定其犯罪事實
    ，刑事訴訟法第154條定有明文。又告訴人之告訴，係以使
    被告受刑事訴追為目的，是其陳述是否與事實相符，仍應調
    查其他證據以資審認（最高法院52年台上字第1300號判例參
    照）。次按，所謂認定犯罪事實之證據，係指足以認定被告
    確有犯罪行為之積極證據而言，該項證據自須適合於被告犯
    罪事實認定，始得採為斷罪資料。再認定犯罪事實所憑之證
    據，雖不以直接證據為限，間接證據亦包括在內；然而無論
    直接或間接證據，其為訴訟上之證明，須於通常一般之人均
    不致有所懷疑，而得確信其為真實之程度者，始得據為有罪
    之認定。採用間接證據時，必其所成立之證據，在直接關係
    上，雖僅足以證明他項事實，而由此項他項事實，本於推理
    之作用足以證明待證事實者，方為合法，不得徒憑主觀上之
    推想，將一般經驗上有利被告之其他合理情況逕予排除；又
    訴訟上證明之證據資料，須於通常一般之人均不致有所懷疑
    ，而得確信其為真實之程度者，始得據為有罪之認定，倘其
    證明尚未達到此一程度，而有合理之懷疑存在，復無其他調
    查途徑可循，根據「罪證有疑，利於被告」之證據法則，即
    無從為被告有罪之確信，法院即應為無罪之判決（最高法院
    著有29年上字第3105號、76年台上字第4986號、32年上字第
    288號判例參照）。(2)另按刑事訴訟法第258條之1規定，聲
    請人得向法院聲請交付審判，係對於「檢察官不起訴或緩起
    訴裁量權」制衡之一種外部監督機制，法院僅就檢察官所為
    不起訴或緩起訴之處分是否正確加以審查，以防止檢察機關
    濫權。依此立法精神，同法第258條第3項規定法院審查聲請
    交付審判案件時「得為必要之調查」，其調查證據之範圍，
    自應以偵查中曾顯現之證據為限。而依同法第260條，對於
    不起訴處分已確定或緩起訴處分期滿未經撤銷者，得再行起
    訴之規定，其立法理由說明，該條所謂不起訴處分已確定者
    ，包括「聲請法院交付審判復經駁回者」之情形在內。是前
    述「得為必要之調查」，其調查證據範圍，更應以偵查中曾
    顯現之證據為限，不得就聲請人新提出之證據再為調查，亦
    不得蒐集偵查卷以外之證據。否則，將與刑事訴訟法第260
    條之再行起訴規定，混淆不清，亦將使法院兼任檢察官之角
    色而有回復「糾問制度」之虞。且法院為交付審判之裁定時
    ，視為案件已提起公訴，案件即進入審判程序，是法院裁定
    交付審判之前提，必須偵查卷內所存證據已符合刑事訴訟法
    第251條第1項規定「足認被告有犯罪嫌疑」，檢察官應提起
    公訴之情形，即該案件已經跨越起訴門檻，始應為交付審判
    之裁定。倘該案件須另行蒐證偵查，始能判斷應否交付審判
    者，因交付審判審查制度，並無如同再議制度，得為發回原
    檢察官續行偵查之設計，法院仍應依同法第258條之3第2項
    前段規定，以聲請無理由裁定駁回。
七、經查，本件聲請人等所為被告丙○○○犯嫌之指述，僅係其
    等主觀、臆測之意見，尚未達於通常一般之人均不致有所懷
    疑，而得確信其為真實之程度，不足以證明被告確實有何偽
    造文書等行為，另聲請人關於本件聲請交付審判之種種理由
    ，與其告訴或聲請再議之理由無異，業經臺灣嘉義地方法院
    檢察署檢察官及臺灣高等法院台南分院檢察署檢察長於處分
    書中一一詳陳在案，俱如前述，且其採證之方式、論理之原
    則，並無何悖於論理法則與經驗法則之處；再則，認定犯罪
    事實應依證據，故被告否認犯罪事實所持之辯解，縱屬不能
    成立，仍非有積極證據足以證明其犯罪行為，不能遽為有罪
    之認定（最高法院30年上字第1831號判例要旨參照）。此外
    ，經本院詳查全卷，復未發見足可證明被告確有偽造文書等
    行為之事證，是上開檢察官及上開檢察長均認被告之犯罪嫌
    疑不足，分別予以不起訴處分及駁回再議之聲請，於法尚無
    違誤。準此，本件交付審判之聲請為無理由，應予駁回。
據上論斷，應依刑事訴訟法第258條之3第2項前段，裁定如主文
。
中　　華　　民　　國　　96　　年　　4 　　月　　12  　日
                  刑事第二庭  審判長法  官  沈 福 財
                                    法  官  卓 春 慧
                                    法　官　盧 鳳 田
以上正本證明與原本無異。
本件不得抗告。
中　　華　　民　　國　　96　　年　　4 　　月　　13  　日
                                　　書記官　楊 國 色
